臺灣高等法院刑事判決
109年度上訴字第4550號
上  訴  人  臺灣新北地方檢察署檢察官
上  訴  人
即  被  告  許凱  
被      告  吳奇諺
上列上訴人因被告毒品危害防制條例等案件，不服臺灣新北地方
法院109年度審訴字第1074號，中華民國109年7月17日第一審判
決（起訴案號：臺灣新北地方檢察署109年度偵字第4229號、第4
566號、第5655號、第6752號、第11039號、109年度毒偵字第164
5號），提起上訴，本院判決如下：
    主  文
原判決關於乙○○所犯附表一編號四所示之罪刑撤銷，諭知公訴不
受理。
其餘上訴駁回。
    理  由
壹、被告乙○○部分：
一、原判決適用簡式審判程序以：被告乙○○前曾於民國104 年間
    因施用毒品案件，經原審以104年度毒聲字第890 號裁定送
    觀察、勒戒後，認無繼續施用毒品傾向，於105 年1 月6 日
    釋放出所，並經臺灣新北地方檢察署檢察官以104 年度軍毒
    偵字第39號為不起訴處分確定。復於108 年10月28日晚上11
    時許，在新北市土城區某旅館內，基於施用第一級毒品海洛
    因之犯意，以將海洛因摻入香菸內點燃吸食之方式，施用第
    一級毒品海洛因1 次。嗣於108 年10月29日晚上10時10分許
    ，在新北市○○區○○路0 段000 ○0 號「有間旅棧」之第601 
    號房內，因警至該旅社執行臨檢而查獲，再得其同意經警採
    集尿液送驗後，檢驗結果確呈可待因、嗎啡陽性反應，而查
    悉上情。上揭事實業經被告乙○○於警詢及原審審理時均坦承
    不諱（見臺灣新北地方檢察署109 年度毒偵字第1645號卷，
    下稱109 毒偵1645卷，第9 頁；本院卷第90頁、第110 至11
    1 頁、第118 頁），且被告於108 年10月29日晚上11時45分
    許為警採集之尿液，經送台灣檢驗科技股份有限公司囑託鑑
    定結果，確呈可待因、嗎啡之陽性反應，有該公司108 年11
    月12日被告檢體編號A0000000號之濫用藥物檢驗報告、新北
    市政府警察局受採集尿液檢體人姓名及檢體編號對照表、勘
    察採證同意書各1 紙存卷可憑（見109 毒偵1645卷第31頁、
    第33頁、第35頁）。 按毒品危害防制條例第20條、第23條
    ，雖於被告乙○○本件施用毒品犯行後之109 年1 月15日修正
    ，並於109 年7 月15日施行，而就該觀察、勒戒或強制戒治
    之刑事處遇程序區分為「初犯」、「3 年內再犯」、「3 年
    後再犯」，有別於修法前之「初犯」、「5 年內再犯」、「
    5 年後再犯」，且增設同法第35條之1 作為修正前犯第10條
    之罪案件之過渡規定，但審其修法內容乃是針對「初犯」、
    「再犯」之刑事處遇程序，核與本案乃「三犯以上」之施用
    毒品犯行無涉，且參以最高法院第95年第7 次、第97年第5 
    次刑事庭會議決議意旨，堪認被告再犯率甚高，原已實施之
    觀察、勒戒（或強制戒治）無法收其實效，是以被告乙○○本
    案施用海洛因之三犯行為事證明確，自應依法追訴、處罰。
    準此，本案事證明確，被告犯行均堪認定，應依法論科如附
    表一編號四所示之刑。 
二、檢察官上訴意旨略以：按行為後法律有變更者，適用行為時
    之法律，但行為後之法律有利於行為人者，適用最有利於行
    為人之法律，刑法第2條第1項定有明文。被告乙○○行為後，
    毒品危害防制條例第20條於109年1月15日修正公布，並自公
    布後6個月施行，即於109年7月15日生效，是當仍有為新舊
    法比較之必要。查修正前之毒品危害防制條例第20條第3項
    規定：「依前項規定為觀察、勒戒或強制戒治執行完畢釋放
    後，五年後再犯第十條之罪者，適用本條前二項之規定。」
    經修正為「依前項規定為觀察、勒戒或強制戒治執行完畢釋
    放後，三年後再犯第十條之罪者，適用前二項之規定。」經
    比較修正前後之法律，新法較有利行為人。再者修正後之同
    條例第35條之1第2款規定：「本條例中華民國一百零八年十
    二月十七日修正之條文施行前犯第十條之罪之案件，於修正
    施行後，依下列規定處理：二、審判中之案件，由法院或少
    年法院（地方法院少年法庭）依修正後規定處理；依修正後
    規定應為不起訴處分或不付審理之裁定者，法院或少年法院
    （地方法院少年法庭）應為免刑之判決或不付審理之裁定。
    」依此款規定，及最高法院109年8月11日第3次刑事庭會議
    決議「按毒品危害防制條例第10條之罪，祇要距最近一次犯
    該罪經觀察、勒戒或強制戒治執行完畢後釋放後，已逾3年
    ，即應令觀察、勒戒，不因其間是否因另犯該罪，經起訴、
    判刑或執行而受影響。」之決議見解，並酌被告最近1次觀
    察、勒戒係於105年1月6日執行完畢，本次犯案時間則於108
    年10月28日，被告本案所犯是否應依毒品危害防制條例修正
    後新法之規定，施予觀察、勒戒，而非科予刑罰，容有再審
    認之必要，請撤銷原判決，更為適法之判決等語。
三、按109年7月15日增訂施行之毒品危害防制條例第35條之1第1
    款及第2款前段規定，施行前犯第10條之罪之案件，於施行
    後，偵查中，由檢察官依修正後規定處理；審判中，由法院
    或少年法院（地方法院少年法庭）依修正後規定處理。是犯
    第10條之罪者，不論係修正前後，均應依新法規定處理。而
    修正毒品危害防制條例第23條第2項，既僅規定「觀察、勒
    戒或強制戒治執行完畢釋放後，3年內再犯第10條之罪者，
    檢察官或少年法院（地方法院少年法庭）應依法追訴或裁定
    交付審理。」則其再犯(含3犯以上）如距最近1次犯該罪經
    依第20條第1項、第2項規定令觀察、勒戒或強制戒治執行完
    畢釋放後，已逾3年者，即應再令觀察、勒戒，不因其間是
    否另犯該罪經起訴、判刑或執行而受影響，俾落實此次寬厚
    刑事政策之變革（最高法院109年度台上字第3098號判決意
    旨可資參照）。在此之前，最高法院於95年度第7次及97年
    度第5次刑事庭會議決議後所持見解，即被告於觀察、勒戒
    或強制戒治執行完畢釋放後，於3年內若再犯第10條之罪，
    即應即訴追處罰之先前見解，已為新法律見解所取代而不再
    援用。次按案件起訴之程序違背規定者，應諭知不受理之判
    決；刑事訴訟法第303條第1款定有明文。且檢察官未將被告
    先送勒戒處所觀察、勒戒，而逕行起訴，其起訴之程序違背
    規定，自應諭知不受理之判決（最高法院88年度台非字第14
    6號判決意旨參照）。
四、查被告乙○○前因施用第ㄧ級毒品案件，經臺灣新北地方法院
    以104年度毒聲字第890號裁定送觀察、勒戒後，認無繼續施
    用毒品傾向，而於105年1月6日釋放出所，此有本院被告前
    案紀錄表在卷可稽。因此被告於108年10月28日晚上11時許
    再犯本案施用毒品犯行，顯與其最近1次因施用毒品而經觀
    察勒戒完畢出所之105年1月6日相距已逾3年，依前述規定及
    說明，本案即應再予觀察、勒戒。雖檢察官依修正前毒品危
    害防制條例規定提起公訴，起訴程序固未違背當時之規定，
    原審亦予以論罪科刑，然依新修正之毒品危害防制條例規定
    ，本案已不得追訴，檢察官逕行起訴，其起訴程序即已違背
    規定。而檢察官就施用毒品案件，於偵查階段既可選擇為戒
    癮治療或聲請觀察勒戒之程序。是基於我國目前訴訟進行係
    以當事人原則為主，選擇以何種方式訴追被告，係屬檢察官
    之權限，故自不宜逕就本案為觀察勒戒之裁定，而應諭知不
    受理判決，交由檢察官為適法之處理。原審予以論罪科刑，
    亦有違誤。檢察官上訴意旨指摘及此，為有理由，應由本院
    將原判決關於被告乙○○施用毒品部分予以撤銷，諭知被告乙○○公訴不受理之判決，並不經言詞辯論為之。
貳、被告丙○部分：　　　　
一、按刑事訴訟法第361條第1項、第2項規定，不服地方法院之
    第一審判決而上訴者，須提出上訴書狀，並應敘述具體理由
    。就修法過程以觀，原草案為：「依前項規定提起上訴者，
    其上訴書狀應敘述理由，並引用卷內訴訟資料，具體指摘原
    審判決不當或違法之事實。其以新事實或新證據為上訴理由
    者，應具體記載足以影響判決結果之理由。」嗣經修正通過
    僅保留「上訴書狀應敘述具體理由」之文字，其餘則刪除，
    故所稱「具體理由」，並不以其書狀應引用卷內訴訟資料，
    具體指摘原審判決不當或違法之事實，亦不以於以新事實或
    新證據為上訴理由時，應具體記載足以影響判決結果之情形
    為必要。但上訴之目的，既在請求第二審法院撤銷或變更第
    一審之判決，所稱「具體」，當係抽象、空泛之反面，若僅
    泛言原判決認事用法不當、採證違法或判決不公、量刑過重
    等空詞，而無實際論述內容，即無具體可言。從而，上開法
    條規定上訴應敘述具體理由，係指須就不服判決之理由為具
    體之敘述而非空泛之指摘而言（最高法院106年度第8 次刑
    事庭會議決議意旨參照）。倘上訴人之上訴書狀，雖敘述上
    訴理由，惟未具體敘述第一審判決有何上述違法、不當情形
    ，而泛言原判決認事錯誤、用法不當、量刑失衡，而無實際
    之論述內容或僅泛詞陳述其主觀之期待，即與未敘述具體理
    由無異，所為上訴，仍不符合上訴之法定要件，應由第二審
    法院以上訴不合法律上程式，予以駁回。
二、原判決適用簡式審判程序以：上訴人即被告丙○於108 年8 
    月5 日晚上8時26分許，行經新北市○○區○○街000號前，因見
    己○○所有、停放在該處之車牌號碼000-000 號普通重型機車
    之置物箱未上鎖，認有機可趁，渠等竟共同意圖為自己不法
    之所有，基於竊盜之犯意聯絡，趁無人看管之際，由乙○○在
    旁警戒把風，而丙○則徒手竊取己○○所有、置於該機車置物
    箱內之現金新臺幣（下同）4千元，得手後旋即離去；再於1
    08 年10月14日晚上7時2 分許，在新北市○○區○○街000 號之
    統一超商金福門市內，因見丁○○所有之皮夾置放在該超商用
    餐區之桌面上，認有機可趁，意圖為自己不法之所有，基於
    竊盜之犯意，趁丁○○未及注意之際，則徒手竊取丁○○所有之
    皮夾1 個（內有國民身分證1 張、全民健康保險卡1 張、中
    國信託銀行之提款卡1 張及信用卡2 張、鈔票及硬幣合計現
    金7千元），得手後旋即離去；又於108 年10月17日凌晨3 
    時59分許，在新北市○○區○○路0 段000 巷00號OK便利商店板
    橋崑崙店內，因見該店店員前往倉庫補貨，認有機可趁，渠
    等竟共同意圖為自己不法之所有，基於竊盜之犯意聯絡，趁
    店員未及注意之際，徒手竊取該便利商店店長甲○○所管領、
    置放於櫃檯收銀機內之現金6千元，得手後旋即離去；另於1
    08 年11月7 日晚上6時49分許，在新北市○○區○○路00○0 號
    藝文中心之閱讀區內，因見戊○○離開座位，認有機可趁，竟
    意圖為自己不法之所有，基於竊盜之犯意，趁店員未及注意
    之際，徒手竊取戊○○所有、置於座位處背包內之現金5百元
    ，得手後旋即離去。上述事實，業據被告丙○於警詢、偵查
    及原審審理時坦承不諱，核與證人及告訴人己○○、丁○○、甲○○、戊○○等於警詢證述之情節均大致相符，並有並有監視器
    錄影畫面翻拍照片等在卷可稽。足認被告之前開自白與事實
    相符，可以採信。核被告所為，係犯刑法第320條第1項之普
    通竊盜罪。原審審酌被告正值青壯，不思以正途獲取所需，
    竟恣意以上開方法竊取他人財物，顯無尊重他人財產權之觀
    念，所為應予非難；兼衡被告犯後坦承犯行之態度，並參以
    其素行、犯罪之動機、目的、手段、情節、智識程度、家庭
    經濟狀況、被告丙○尚有未成年子女待其扶養之生活狀況、
    竊得財物之價值、犯罪之分工角色、告訴人或被害人所受損
    害之程度，及被告犯後迄今尚未能與告訴人或被害人達成和
    解、賠償損失等一切情狀，量處如原判決附表二所示之刑，
    並就得易科罰金部分均諭知如易科罰金之折算標準，另就判
    處得易科罰金之有期徒刑部分，定其應執行之刑為有期徒刑
    5月，暨諭知如易科罰金之折算標準為1千元折算1日。 
三、被告上訴意旨略以：伊所犯之案件，已深感悔悟，然原審論
    罪刑期過重，本人於偵查及原審審理程序中皆坦承不諱，請
    求貴院謹依刑法第57條及同法第59條給予減輕其刑等云云。
四、查被告丙○因犯刑法第320條第1項之竊盜罪，經原審判處應
    執行有期徒刑5月及拘役25日，並定易科罰金折算標準如上
    。原審係依憑被告之自白、證人即告訴人己○○、丁○○、甲○○
    、戊○○證述、監視錄影畫面翻拍照片，認定被告犯前揭罪名
    ，復審酌被告不思循以正當途徑獲取財物，僅因一時貪念，
    竟恣意竊取他人財物，對他人財產安全顯然已生危害，其所
    為誠屬不該，應予嚴加非難；惟念及被告犯後坦承全數犯行
    ，態度尚可，兼衡其所竊財物之價值、素行、家庭經濟狀況
    、教育程度等一切情狀，酌情量處上揭罪刑，並依刑法第38
    條之1第1項、第3項規定，併為原判決附表二主文所示沒收
    暨追徵之諭知，從形式上觀察，均已詳述其所憑證據、認定
    理由及量刑、沒收之依據，並無認定事實錯誤、量刑瑕疵或
    任何違背法令之情形。
五、查原判決已就被告之犯罪認定及科刑部分之量刑基礎，於其
    理由欄內具體說明，於外部界限之8月（2月、3月、3月之總
    和）內，僅從輕量處有期徒刑5月，另拘役25日，顯已斟酌
    刑法第57條各款事由而為刑之量定，且以行為人責任為基礎
    ，兼顧對被告有利與不利之科刑資料，並未逾越法定刑度，
    亦無濫用裁量權而有顯然失入或有失衡平之情事。而被告丙○於109年8月11日不服原審判決而具狀上訴並敘明理由後補
    ，原審法院於同年8月13日發函通知被告補提上訴理由。被
    告則於同年8月19日補述理由以：因不服判決，依刑法第57
    條及同法第59條請求給予減輕等指摘，此有被告上訴狀及原
    審送達證書在卷可稽（見本院卷第35-53頁），並未指出原
    判決量刑有何不當或違法之處，亦未就其不服原判決之理由
    舉出「足為」所憑之具體事由，揆諸首揭說明，被告上訴顯
    無具體理由而不合法定程式，應予駁回，並不經言詞辯論為
    之。
據上論斷，應依刑事訴訟法第367條前段、第372條、第369條第1
項前段、第364條、第303條第1款、第307條，判決如主文。
中　　華　　民　　國　　110 　年　　1 　　月　　28　　日
                  刑事第八庭    審判長法　官  陳世宗
                                      法　官  吳勇毅
                                      法　官  呂寧莉
以上正本證明與原本無異。
就被告丙○所犯罪刑部分，不得提起上訴。 
另就被告乙○○所犯罪刑部分，如不服本判決，應於收受送達後20
日內向本院提出上訴書狀，其未敘述上訴之理由者並得於提起上
訴後20日內向本院補提理由書（均須按他造當事人之人數附繕本
）「切勿逕送上級法院」。
                                      書記官  賴資旻
中　　華　　民　　國　　110 　年　　1 　　月　　29　　日
原判決附表一：
編號 犯罪事實                     宣告刑及沒收 四 事實欄二㈣ 乙○○施用第一級毒品，累犯，處有期徒刑柒月。 
原判決附表二：
編號 犯罪事實                     宣告刑及沒收 一 事實欄二㈠ 丙○共同犯竊盜罪，處有期徒刑貳月，如易科罰金，以新臺幣壹仟元折算壹日。未扣案之犯罪所得現金新臺幣肆仟元沒收，於全部或一部不能沒收或不宜執行沒收時，追徵其價額。 二 事實欄二㈡ 丙○共同犯竊盜罪，處有期徒刑參月，如易科罰金，以新臺幣壹仟元折算壹日。未扣案之犯罪所得現金新臺幣柒仟元沒收，於全部或一部不能沒收或不宜執行沒收時，追徵其價額；未扣案之犯罪所得皮夾壹個與乙○○共同沒收，於全部或一部不能沒收或不宜執行沒收時，共同追徵其價額。 三 事實欄二㈢ 丙○共同犯竊盜罪，處有期徒刑參月，如易科罰金，以新臺幣壹仟元折算壹日。未扣案之犯罪所得現金新臺幣陸仟元沒收，於全部或一部不能沒收或不宜執行沒收時，追徵其價額。 四 事實欄二㈤ 丙○犯竊盜罪，處拘役貳拾伍日，如易科罰金，以新臺幣壹仟元折算壹日。未扣案之犯罪所得現金新臺幣伍佰元沒收，於全部或一部不能沒收或不宜執行沒收時，追徵其價額。